【裁判字號】    95,交聲,587
【裁判日期】    951110
【裁判案由】    違反道路交通管理處罰條例聲明異議
【裁判全文】
臺灣士林地方法院交通事件裁定         95年度交聲字第587號
原處分機關  交通部公路總局臺北區監理所基隆監理站
異  議  人
即受處分人  甲○○
上列異議人即受處分人因違反道路交通管理處罰條例案件，對於
交通部公路總局臺北區監理所基隆監理站於95年8 月11日所為之
處分（原處分案號：基監字第裁42-AEU091470號）聲明異議，本
院裁定如下：
    主    文
原處分撤銷。
甲○○汽車駕駛人消音器設備不全，致影響行車安全，處罰鍰新
臺幣玖佰元。
    理    由
一、按「汽車有燈光、雨刮、喇叭、照後鏡、排氣管、消音器設
    備不全或損壞不予修復者，或其他設備擅自增、減、變更原
    有規格致影響行車安全者，處汽車所有人新臺幣（下同）
    900 元以上1,800 元以下罰鍰」，道路交通管理處罰條例第
    16條第1 項第2 款定有明文。
二、原處分意旨略以：異議人即受處分人甲○○騎乘車牌號碼CN
    T-035 號輕型機車於民國95年7 月2 日2 時45分許，行經臺
    北承德路6 段，為警查獲舉發「拆除消音器行駛、製造噪音
    」之違規，當場製單舉發，受處分人於應到案日前到案申訴
    ，經原處分機關函轉舉發機關調查後，仍認受處分人違規事
    證明確，乃依道路交通管理處罰條例第43條第1 項第3 款之
    規定，處罰鍰6,000元，併計違規點數3點。
三、訊據受處分人固坦承其消音器設備確實有不全，然否認有何
    拆除消音器造成噪音之違規，辯稱：伊僅係因原廠排氣管已
    經老舊，所以更換新排氣管，而新排氣管雖然不如原廠排氣
    管之消音器裝置或組成那麼完整，然仍具有消音隔板、消音
    棉，只是觸煤轉換器係設置在消音隔板後面，只是不像原廠
    使用較為機密之設計而已等語。經查：
（一）按道路交通管理處罰條例第43條第1 項第3 款之規定，需
      係汽車駕駛人有拆除汽車消音器或以其他方式造成噪音之
      情形，始符合該條之處罰要件。亦即必須車輛完全無任何
      消音設備，並且已經造成超過符合噪音管制標準之噪音兩
      項要件。然何謂『噪音』？究竟有無客觀之認定標準？查
      ，道路交通管理處罰條例中對於『噪音』，並無規定取締
      標準；然於社會秩序維護法第72條第3 款有規定「製造『
      噪音』或深夜喧嘩，妨害公眾安寧者」，對此，在「違反
      社會秩序維護法案件處理辦法」第11條有闡明社會秩序維
      護法第72條第3 款所稱噪音「係指噪音管制法令規定之管
      制標準以外，不具持續性或不易量測而足以妨害他人生活
      安寧之聲音」。因為所述仍屬抽象，故司法院於81年3 月
      27日以廳刑一字第329 號函釋「妨害安寧通常都為鄰居報
      警，處理警員身歷其境瞭解，噪音確實傳於戶外，又經鄰
      居證實，難以忍受者，始可認其妨害公眾安寧」。內政部
      警政署於91年7 月8 日以警署交字第0910 121934 號函釋
      「汽車（機車）駕駛人駕駛汽車（機車）於道路上行駛，
      車輛加裝高音量音響進行飆音響行為，倘其所發出之聲響
      在客觀上足令一般人無法忍受程度，道路交通管理處罰條
      例第43條第1 項第2 款規定『拆除消音器，或以其他方式
      造成噪音者』應可適用」。上開二份函釋內容或謂「又經
      鄰居證實，難以忍受者」，或稱「聲響在客觀上足令一般
      人無法忍受程度」，均可看出對『噪音』的認定，絕非徒
      憑取締人員個人主觀之感受即可率爾判定，必須該聲響在
      客觀上已達到一般人無法忍受之程度，始可認定屬於『噪
      音』。而違反道路交通管理處罰條例第43條第1 項第2 款
      規定之罰鍰為6,000 元以上24,000元以下，較諸違反社會
      秩序維護法第72條第3 款之處罰為罰鍰6,000 元以下為重
      ，而在取締違反社會秩序維護法第72條第3 款之行為時，
      尚且要求取締員警應在「經鄰居證實，難以忍受者，始可
      認其妨害公眾安寧」，則在舉發罰責更重之違反道路交通
      管理處罰條例第43條第1項 第2 款之違規行為時，至少應
      該採取相同之認定標準，亦即務求「客觀」，以免舉發員
      警擅斷，恣意舉發，妨害人民財產權益。本案由證人即舉
      發員警乙○○於本院調查時結證稱：舉發時伊是從現場聽
      覺的聲音很大聲，但是否符合噪音的標準，伊不清楚等語
      明確，足見員警應僅係憑一己之主觀感受認定已經造成噪
      音，除未有任何科學根據，亦未使用相關儀器測定將資料
      留存以備查考，更甚者亦未找其他環保專業之第三人前來
      會同認定，即擅斷受處分人所駕駛更換過排氣管之機車，
      於排氣時產生之聲音係屬『噪音』，其舉發已難認允當。
（二）又由證人即舉發員警乙○○於本院調查時證稱：伊係以指
      揮棒插入檢測時，並沒有發現消音隔板及觸煤轉換器，因
      為消音隔板跟觸煤轉換器，都會在排氣管中段及尾段出口
      處，指揮棒應該插不進去，但是本件的情形是指揮棒可以
      插進去，另外從照片上看，也可以看出只有蜂巢套管，並
      沒有消音板及觸煤轉換器等語，可見，員警僅係以警用指
      揮棒可否順利插入用以判定系爭機車排氣管內沒有消音器
      裝置之方法，然所謂消音器乃是消音棉、消音隔板、觸媒
      轉換器等裝置之總稱，業據證人即舉發員警乙○○證述在
      卷，且為本院職務上所知之事項，甚為明確，而消音棉、
      消音隔板經常係包覆在排氣管之周圍，其包覆之厚薄度，
      每支排氣管均有不同，是以粗細不同之條棍狀物品插入時
      ，本會獲得可插入或不得插入之結果，於專業判斷上，自
      不能僅以指揮棒可否插入排氣管內乙節作為排氣管內是否
      具有上開消音器組成零件之依據，而應另以內視或拆解之
      方式加以檢查，始能昭公信。而由本件受處分人所提出之
      卷附排氣管內部照片所示，系爭排氣管內確實有類似消音
      棉及蜂窩狀之消音隔板存在，雖未進一步拆解，而無從以
      肉眼看出有無裝置觸媒轉換器，然其是否有全然不具消音
      裝置而能該當「拆除消音器」之情，顯然有疑，而違規事
      實應由舉發單位負舉證責任，本件既有合理可疑，自應為
      受處分人有利之認定。
（三）本件排氣管內是否完全無消音裝置，而有拆除全部消音器
      之事實，雖有可疑，然其消音器設備，因已非經原廠檢驗
      合格符合標準之配備，受處分人於本院調查時亦自承：伊
      承認伊之排氣管確實與原廠比較起來是較為不全等語，故
      應可認受處分人之機車，確實有道路交通管理處罰條例第
      16條第1 項第2 款所定之消音器不全情事存在。
四、原處分機關據以裁處受處分人罰鍰，固非無見，然原處分機
    關並未以科學方法或一般可接受之經驗法則深入查明是否確
    有拆除消音器情事，而逕對受處分人為不利之認定，容有未
    洽，受處分人異議有理由，自應由本院將原處分撤銷，改依
    道路交通管理處罰條例第16條第1 項第2 款，裁處受處分人
    罰鍰新臺幣900 元，以資適法。
五、據上論斷，應依道路交通案件處理辦法第20條前段，裁定如
    主文。
中    華    民    國    95    年    11    月    10    日
                  交通法庭法  官 王沛雷
以上正本證明與原本無異。
如不服本裁定，應於送達後5日內，向本院提出抗告狀。
                          書記官 蘇彥宇
中    華    民    國    95    年    11    月    17    日


司法院資訊處製作；財團法人民間司法改革基金會備份。
